【裁判字號】    92,訴,2170
【裁判日期】    921218
【裁判案由】    偽造貨幣
【裁判全文】
臺灣高雄地方法院刑事判決                        九十二年度訴字第二一七號
    公  訴  人  臺灣高雄地方法院檢察署檢察官
    被      告  甲○○
    選任辯護人  陳里己
                吳敏蕙
                張名賢
右列被告因偽造貨幣案件，經檢察官提起公訴（九十一年度偵緝字第一七七二號），
本院判決如左：
    主  文
甲○○無罪。
    理  由
一、公訴意旨略以：被告甲○○基於概括之犯意，自民國九十一年二月間起，至九十
    一年六月二十八日止，連續持來路不詳之偽造新台幣（下同）五十元硬幣參雜在
    真幣中，至高雄市○○區○○里○○○路一八四號高雄市第二信用合作社新興分
    社（以下簡稱二信新興分社），利用該分社職員乙○○（起訴書誤植為「微」）
    未查覺陷於錯誤，接受存款，存入其在該分社申領之甲○○帳戶0000000
    000號後，再分別於隔日，以所有二信新興分社提款卡至高雄縣市土地銀行等
    金融機構所設提款機提款，換取真鈔使用，致二新興分社造成損害。迄九十一年
    六月下旬，該分社職員乙○○發覺甲○○所存硬幣顏色、花紋有異，經送請臺灣
    銀行為目視檢測後，發現係偽幣，嗣於九十一年六月二十六日，甲○○再持硬幣
    計一萬一千九百元存入帳戶後，為行員發現其中有六十六枚五十元偽幣，而報警
    查獲，並扣得所存入該社款項中，共計一千九百七十七枚五十元偽幣，因認被告
    甲○○涉犯刑法第一百九十六條第一項行使偽造貨幣罪嫌等語。
二、按犯罪事實應證據認定之，無證據不得推定其犯罪事實，又不證明被告犯罪者，
    應諭知無罪之判決，刑事訴訟法第一百五十四、第三百零一條第一項前段定有明
    文。又認定犯罪事實，所憑之證據，雖不以直接證據為限，間接證據亦包括在內
    ，然無論直接或間接證據，其為訴訟上之證明，須於通常一般之人均不致於有所
    懷疑，而得確信其為真實之程度者，始得據之為有罪之認定，倘其證明尚未達到
    此一程度，而有合理性懷疑之存在時，即無從為有罪之認定，最高法院七十六年
    台上字第四九八六號判例闡述甚明。此外，被告在被判罪確定之前，應被推定為
    無罪及被告並無自證無罪之義務，均為刑事訴訟之基本原則，被告否認犯罪所持
    之辯解，縱無可取，仍不得因此資以為反證其犯罪之論據。
三、本件公訴人認被告甲○○涉有前揭罪嫌，係以下列證據為據：(一)、扣案偽幣及中
    央銀行發行局九十一年八月十四日台央發字第○九一○○三七六四七號函：證明
    扣案貨幣係偽幣。(二)、高雄縣第一商業銀行七賢分行、大眾銀行、高新銀行三民
    分行、萬通銀行高雄分行、世華銀行鳳山分行、合作金庫前金分庫、農民銀行高
    雄分行、玉山銀行七賢分行、慶豐銀行高雄分行、土地銀行新興分行、臺灣中小
    企銀北鳳山分行、富邦銀行高雄分行、遠東銀行高雄中正分行、板信銀行新興分
    行回函：證明被告有連續存入「偽幣」之事實。(三)、證人王怡靜、乙○○於警詢
    、偵查中所述等，證明被告有行使偽造貨幣之事實。
四、訊據被告固未否認自九十一年二月七日起，至同年六月二十六日為止，先後三十
    四次至二信新興分社存款，且每次均含有五千元至八千元不等之五十元硬幣之事
    實，然堅決否認有行使偽造通用貨幣之犯行，辯稱：「我是菜販，所持以兌現的
    貨幣是一名自稱開電動玩具店的客人要我幫他去銀行換，他叫我存入戶頭，隔天
    或是隔二天，他再去提款，他每月給我一萬八到二萬元，我並不知道貨幣是偽幣
    」等語。經查：
(一)、被告自九十一年二月七日起，至同年六月二十六日為止，先後三十四次至二信新
    興分社存款之事實，為被告所自承，且有警卷所附高雄市第二信用合作社交易歷
    史查詢明細表一紙及存摺存款憑條影本三十四紙可憑。又將被告於九十二年五、
    六月間存入二信新興分社之五十元硬幣共計二三一五枚送請中央銀行鑑定，認其
    中有一千九百七十六枚（按：本院勘驗結果應係一九七七枚）係偽幣，亦有中央
    銀行發行局九十一年八月十四日台央發字第０九一００三七六四七號函可證。而
    前開送驗硬幣確為被告所存入之事實，亦經證人即負責受理被告存款業務之二信
    新興分社職員乙○○於本院審理時證稱，該社均將存款人存入之硬幣依存款帳號
    加以包裝並將帳號記載於外包裝，不足一萬元之部分則將不足之金額、帳號寫在
    紙袋上置於金庫，待一段時日之後再由出納人員送回總社，本件送驗之硬幣均取
    自金庫，為被告存入尚未送回總社之部分等語屬實（見本院九十二年十二月四日
    審理筆錄），固堪信扣案一九七七枚偽幣確係被告於九十二年五、六月間所陸續
    存入。
(二)、惟按，刑法第一百九十六條第一項之行使偽造通用貨幣罪，以明知所行使者係偽
    造之通用貨幣，故意收受後冒充真幣行使為構成要件（最高法院二十七年上字第
    四二九號判例、九十二年度台上字第二九號判決可資參照），是若行為人於收受
    之初便知貨幣係偽造而仍加以收受並冒充真幣為行使，固可能觸犯刑法第一百九
    十六條第一項之罪；然若行為人於收受貨幣之後，始發覺所收受者為偽幣，而仍
    將之行使於他人，則屬刑法第一百九十六條第二項規範之範疇；又若行為人始終
    對於所行使之貨幣係偽幣並無認識，則要難以行使偽造貨幣之罪相繩。是本件首
    應審究者，在於被告於存款即行使扣案貨幣之時，是否確知該等貨幣係偽造之貨
    幣一節。
(三)、查本件被告陸續存入二信新興分社之五十元硬幣，經中央銀行證實其中有一千九
    百七十七枚係偽幣，固如前述，然本案係因被告自九十一年二月起至二信新興分
    社存款，每次存入款項中均含有數千元之五十元硬幣，且均交由同一位櫃檯人員
    即證人乙○○受理，同年五月間，杜女見被告每次均存入硬幣之數額相近，且存
    入之五十元硬幣色澤有異，始懷疑被告存入貨幣之中有偽幣，而送請台灣銀行檢
    驗，經台灣銀行告知其中含有偽幣，嗣九十一年六月二十六日，被告再次存入一
    萬一千九百元硬幣（其中含有十元硬幣三百二十枚、五十元硬幣一百七十枚、一
    元硬幣一百二十枚），經櫃檯人員目測認為其中又有六十六枚偽造五十元硬幣時
    ，才將該次發覺之疑似偽幣連同被告先前存入之五十元硬幣一併送交中央銀行鑑
    定，而發現被告先後存入之五十元硬幣中，有扣案之一千九百七十七枚硬幣係偽
    幣等事實，亦經證人乙○○於本院審理中證述甚詳（見本院九十二年十二月四日
    審理筆錄第五、六頁），是以，偽造之貨幣與真正之貨幣經精密儀器比對，故可
    知孰為偽幣，然此究屬事後之辨別，並非收受貨幣之時人人均有比對鑑別之專業
    技術或習慣，本件連每日需經手大量貨幣之金融機構櫃檯人員如證人乙○○，尚
    且需先後透過台灣銀行、中央銀行鑑定，始得區分所收受之貨幣中孰為偽幣，則
    一般民眾是否得以單憑個人對於貨幣有限之認識，便確認自己所持有之貨幣係偽
    幣，顯非無疑。
(四)、再者，扣案之五十元硬幣一九七七枚經本院勘驗結果，認該等硬幣之外觀均不似
    新發行之硬幣而看似曾經流通之貨幣，有污損及摩擦之痕跡，且扣案貨幣與真幣
    外觀上之差異，並無從以肉眼逕予判斷等情，有勘驗筆錄一紙及扣案硬幣之相片
    六紙可憑，是即便嗣後中央銀行以其專業對於扣案硬幣鑑定之結果，認有「圖紋
    和花紋模糊」、「底面有粗糙及凹凸不平」、「絲文呈弧狀且高低不勻」、「富
    橫紋或殘紋」且「材質、重量及直徑均與真幣不符」等特徵，有該行前開函文可
    憑，然其所稱「模糊」、「粗糙」、「不平」、「不勻」等標準均涉及主觀判斷
    而無從量化，又硬幣之材質、重量與直徑等規格亦非一般人得以知悉且會加以一
    一量測。審諸證人乙○○於審理中證稱，目前一般銀行並無偵測偽幣之機器，銀
    行亦未教授辨識偽幣之方式，被告六月間九次所存入之硬幣，原未特別注意是否
    為偽幣，該社九十一年度收到之偽幣經目測原認有十餘萬元，然實際上檢測之結
    果數量較少等情（見本院九十二年十二月四日審理筆錄第七、八、九頁），可知
    即便是金融行庫之人員，對於是否為偽幣亦有可能判斷錯誤，是除科學儀器之外
    ，實難期待一般人得以憑肉眼準確無誤區別真幣與偽幣。再參以被告於九十一年
    五月、六月間存入二信新興分社之五十元硬幣總計有四一三四枚，其中僅一九七
    七枚經中央銀行證實為偽幣，有前開存款憑條及中央銀行回函可証，足認被告所
    存入之硬幣係真、偽幣混雜，更難以被告先後多次存入硬幣之事實，認為如被告
    之一般人，存款之時知其所存入之諸多貨幣中，有一千九百七十七枚係偽幣。
(五)、此外，偽造之硬幣不易憑肉眼辨識已如前述，金融行庫之人員對於偽幣之辨認能
    力較一般人為高，此為一般大眾所知悉，被告若知悉所持之硬幣中含有偽幣，當
    可預期若持向銀行兌換，相較於在非金融行庫流通較易被查覺，衡情應無甘冒較
    易被查覺之風險而向銀行行使之理。參以被告於九十一年間，在第一商業銀行七
    賢分行等十一家金融行庫設有活期儲蓄存款帳戶，然並無證據證明被告有在各該
    行庫存入偽造貨幣之事實，有偵查卷所附高雄縣第一商業銀行七賢分行、大眾銀
    行、高新銀行三民分行、萬通銀行高雄分行、世華銀行鳳山分行、農民銀行高雄
    分行、玉山銀行七賢分行、慶豐銀行高雄分行、臺灣中小企銀北鳳山分行、富邦
    銀行高雄分行、遠東銀行高雄中正分行、板信商業銀行新興分行之回函可憑，是
    若被告果有意以存入偽幣再提領真幣之方式行使偽造之貨幣，當知分散被察覺之
    風險，以其當時有多數存款帳戶之情況，當不致於密集且頻繁地將大量硬幣存入
    同一行庫自己之帳戶，且均交由同一位櫃檯人員處理，終致引起懷疑，是其辯稱
    扣案偽幣係他人交付，伊受雇於該人存入硬幣，該人再自行提領整鈔，因為習慣
    所以每次都找證人乙○○存款，伊並不知道是偽幣等語，應堪採信。
綜上所陳，本件扣案之五十元硬幣係偽造貨幣且為被告所存入之情固然屬實，然該等
貨幣之真偽既非一般人得以單憑肉眼辨識，且被告非專業人員，並乏積極證據證明被
告於存款之時，明知所行使者係偽造之貨幣，則難認被告主觀上有行使偽造貨幣之故
意，從而，即便被告無法確切指出扣案偽造貨幣之來源，然因被告本無自證無罪之義
務，既無確切之證據足認被告確有公訴人所指之前開犯行，揆諸首揭法條及判例意旨
，自應為被告無罪之諭知。
據上論斷，應依刑事訴訟法第三百零一條第一項，判決如主文。
中      華      民      國    九十二    年     十二     月     十八     日
                                  臺灣高雄地方法院刑事第十庭
                                      審判長  法  官    李璧君
                                              法  官    吳志豪
                                              法  官    卓立婷
右正本證明與原本無異。
如不服本判決，應於判決送達後十日內，向本院提出上訴狀。
                                              書記官    李春慧
中      華      民      國    九十三    年      一      月      五      日


司法院資訊處製作；財團法人民間司法改革基金會備份。
